臺灣高等法院刑事判決　　　　　　　　 94年度上訴字第710號
　　上　訴　人
　　即　被　告　乙○○
　　指定辯護人　本院公設辯護人甲○○
上列上訴人因強盜等案件，不服台灣桃園地方法院93年度訴緝字
第108 號，中華民國93年12月15日第一審判決（起訴案號：台灣
桃園地方法院檢察署92年度偵字第12034 號，併辦案號：台灣桃
園地方法院檢察署93年度偵字第10190號、93年度偵字第13241號
），提起上訴，本院判決如下：
    主  文
上訴駁回。
    事  實
一、乙○○曾於民國（下同）89年間因偽造文書案件，經原審法
    院判處有期徒刑6 月確定，於92年6 月3 日執行完畢。詎仍
    不知悔改，復夥同真實姓名、年籍不詳之3 名成年男子，共
    同意圖為自己不法之所有，推由該3 名男子中1 人駕駛懸掛
    8N─58013號車牌（前開車牌係游許森妹所有，於92年7月9
    日16時許發現失竊）之自小客車，搭載另1
    其餘1名男子則騎乘機車在旁等候接應，4人於92年7月9日14
    時30分許，至桃園縣龜山鄉○○○路8號戊○○經營之「卡洛
    琳檳榔攤」前某處，由乙○○先行下車，續由車上2 名男子
    將車駛至前開檳榔攤前，向該檳榔攤店員林孟涵（原名丙○○）表示欲購買檳榔，待林孟涵取出檳榔交付時，再佯裝問
    路以引開林孟涵之注意並拖延時間，使乙○○得以趁機潛入
    檳榔攤內竊取林孟涵所有之現金6千9百元及米黃色格紋皮包
    1 只（內有內有
    在一旁等候接應。嗣乙○○得手後甫步出前開檳榔攤之際，
    為隔鄰即桃園縣龜山鄉○○○路8之1 號「紅太陽檳榔攤」（
    同由戊○○經營）內之員工發覺呼叫，在該店內之戊○○獲
    悉後隨即告知其夫丁○○上開情事，2 人乃趨前追捕乙○○
    ，惟乙○○已搭乘在旁等候接應之機車離去，適「紅太陽檳
    榔攤」旁某茶室員工見狀亦騎乘機車搭載戊○○追趕於後，
    迨戊○○搭乘之機車逼近乙○○搭乘機車右側時，戊○○即
    伸手拉取乙○○身上所揹置放前開失竊物品之藍色提袋，致
    該提袋自乙○○身上掉落，其內物品亦散落一地，乙○○即
    獨自下車欲撿拾前開散落物品，然該提袋及散落物已由戊○○撿拾置於懷中，乙○○為防護贓物，竟基於傷害之故意，
    當場以拳頭毆打戊○○雙手，致戊○○受有右手腕及左手挫
    傷、左手臂瘀傷之傷害，並出手拉扯該提袋，戊○○大聲喊
    叫引來路人幫忙，丁○○亦隨後趕至，2 人合力將乙○○制
    伏。
二、案經戊○○訴由桃園縣政府警察局龜山分局報請臺灣桃園地
    方法院檢察署檢察官偵查起訴。
    理  由
一、訊據被告乙○○固坦承於前開時地竊取檳榔攤內林孟涵所有
    之現金6 千9 百元及米黃色格紋皮包1 只等情不諱，惟矢口
    否認有為防護贓物，當場施強暴之準強盜犯行，辯稱：伊並
    未毆打戊○○，戊○○發現伊時，伊即逃跑，不意戊○○拉
    打伊時自行受傷，伊當時僅護著頭部，並未毆打戊○○云云
    。經查：
(一)按被告以外之人於偵查中向檢察官所為之陳述，除顯有不可
    信之情況者外，得為證據；被告以外之人於檢察事務官、司
    法警察官或司法警察被告以外之人於檢察事務官、司法警察
    官或司法警察調查中所為之陳述，與審判中不符時，其先前
    之陳述具有較可信之特別情況，且為證明犯罪事實存否所必
    要者，得為證據；被告以外之人於審判外之陳述，雖不符前
    四條之規定，而經當事人於審判程序同意作為證據，法院審
    酌該言詞陳述或書面陳述作成時之情況，認為適當者，亦得
    為證據。當事人、代理人或辯護人於法院調查證據時，知有
    第一百五十九條第一項不得為證據之情形，而未於言詞辯論
    終結前聲明異議者，視為有前項之同意，刑事訴訟法第159
    條之1 第2 項、第159 條之2 、第159 條之5 分別定有明文
    。證人林孟涵、戊○○、丁○○於警詢所為之指述，雖不符
    合刑事訴訟法第159 條之1 到第159 之4 之傳聞例外規定，
    惟當事人及辯護人並未聲明異議或認有何顯不可信之處，依
    前開規定，證人林孟涵、戊○○、丁○○於警詢所為陳述，
    當有證據能力，自得採為證據，合先敘明。
(二)被告於92年7 月9 日14時30分至桃園縣龜山鄉○○○ 路8 號
    「卡洛琳檳榔攤」行竊之犯行，業經證人林孟涵於警詢證稱
    ：92年7 月9 日14時30分許，伊在「卡洛琳檳榔攤」工作時
    ，有1 部白色自小客車駛至前開檳榔攤前，當時車上有2 名
    子便一再詢問伊青山路如何走，適隔鄰攤位之小姐告訴伊有
    1 著黑衣之戴口罩之男子鬼鬼祟祟進入檳榔攤，伊便返回檳
    榔攤，即發現伊所有之米黃色格紋皮包及現金6 千9 百元失
    竊，伊立即大叫搶劫，伊之老闆丁○○及老闆娘戊○○便追
    出去，嗣後與警方在桃園縣龜山鄉○○○ 路32號前捉到竊賊
    等語（見92年度偵字第12034 號偵查卷第16頁、第17頁），
    於原審審理時證稱：92年7 月9 日當時伊係「卡洛琳檳榔攤
    」之店員，當日一部自小客車向伊購買檳榔，該車前座坐2
    人，後座亦有坐人，該車約有3 、4 人。伊將檳榔拿至檳榔
    攤外給客人時，並未看見有人進出檳榔攤，但隔鄰之「紅太
    陽檳榔攤」之友人跑至「卡洛琳檳榔攤」告訴伊有人進入「
    卡洛琳檳榔攤」裡面，伊便檢查財物，發現現金錢、手機、
    皮包均失竊。伊皮包放在櫃子裡，該櫃子未上鎖也沒有門，
    嗣後有在警局找回伊失竊之皮包及現金。伊財物遭竊後，丁○○、戊○○及某一酒店員工都有追捕竊賊，後來其等有追
    到竊賊，但伊沒有看到追捕過程等語在卷（見原審92年12月
    24日訊問筆錄），雖證人林孟涵就乘車前來向伊購買檳榔引
    開伊注意供被告行竊之人數，前後所供不一，然證人林孟涵
    於遭竊當日旋即製作警詢筆錄，相較其後於原審訊問時距案
    發已相隔逾五月，記憶難免因時間而模糊，當以其製作警詢
    筆錄時所述較具可信性，且係為證明犯罪事實存否所必要，
    自得採為證據，是本院認定當時駕車前來購買檳榔之人坐於
    車上者應為二人。此外，復有贓物認領保管單1 紙、照片10
    紙在卷可佐，足見被告確有於前開時、地竊取林孟涵之財物
    。
(三)被告於行竊後為丁○○、戊○○發覺，於遭追捕過程中，為
    防護贓物，竟基於傷害之故意，出手毆打戊○○，施以強暴
    等情，亦據證人戊○○於警詢時證稱：桃園縣龜山鄉○○○
    路8 號「卡洛琳檳榔攤」及隔鄰8 號之1 「紅太陽檳榔攤」
    均為伊所經營。92年7 月9 日14時30分許，伊聽到「紅太陽
    檳榔攤」之店員呼喊搶劫，便出外察看，又聽到「卡洛琳檳
    榔攤」店員亦呼喊搶劫，乃外出追趕，追至同路段32號前，
    發現另有3 名嫌犯，其中2 名嫌犯開著車牌號碼8N-580 3號
    日產白色自小客車，另1 嫌犯為原住民，騎乘重型機車，該
    竊賊可能因要搭乘接應之機車而停下來，就被伊追上，伊便
    拉該竊賊之藍色包包，該竊賊便回頭打伊手，伊因而受有右
    手腕左手挫傷、左手臂瘀傷之傷害。後來伊先生也趕來幫忙
    ，約2 分鐘後警察亦到場。該竊賊當日穿著黑衣、黑褲，並
    戴口罩，被告即為當日與伊扭打之人等語（見同上偵卷第21
    頁、第22頁），於檢察官偵查中證稱：當日伊在「紅太陽檳
    榔攤」，看見有1 輛車駛至「卡洛琳檳榔攤」買檳榔，另有
    1 穿著黑衣之人進入「卡洛琳檳榔攤」偷竊，並將所竊之物
    放入藍色包包，伊大叫搶劫，該竊賊便自伊店前跑離現場，
    伊即前去追趕，後來伊追到該竊賊，便拉住竊賊之藍色包包
    ，並將該包包抱住不放，竊賊就打伊手，伊邊與竊賊扭打，
    邊呼叫搶劫。該藍色包包遭伊扯斷後，由裡面掉出伊店內物
    品及小姐之皮包。竊賊被抓時，其身上掉下1 裝有金子之紅
    色小包。被告確為當時與伊扭打之人等語（見同上偵察卷第
    第66頁背面、67頁、68頁），於原審審理時證稱：桃園縣龜
    山鄉○○○ 路8 號「卡洛琳檳榔攤」為伊所經營，林孟涵係
    伊僱用之員工，92年7 月9 日下午伊在「卡洛琳檳榔攤」旁
    之「紅太陽檳榔攤」內，發現被告竊取「卡洛琳檳榔攤」財
    物。當時有1 白色的車輛向林孟涵買東西，而被告手拿1 包
    包自「卡洛琳檳榔攤」出來往「紅太陽檳榔攤」方向跑來，
    因另1 店員告訴伊被告進入檳榔攤偷東西，伊便喊搶劫，且
    外出追趕被告。被告跑過「紅太陽檳榔攤」後，有1 台機車
    前來接應，被告便搭乘該機車離去，於是隔鄰1 茶店內之員
    工便騎車載伊追趕被告，待所乘之機車騎至被告右邊時，伊
    將被告之包包扯斷，其內掉出林孟涵之手機、皮包，現金6
    千多元且散落一地，被告即撿拾掉落物品，且因伊抱著藍色
    包包，被告即伸手抓取該包包，且另一手以拳頭搥伊左手，
    伊因而受傷。渠等緝獲被告後，前開向林孟涵購買檳榔之白
    色汽車便駛至且將車門打開，被告本欲上車離去，然為路人
    拉扯制止，且拉扯中自被告口袋內掉出一裝有金飾之紅色絨
    布小包，後該白色車輛旋即駛離。伊有將該車車號記下交予
    警方，但警方查證後發現該車為贓車。在追捕被告過程中，
    伊視線一直盯著被告，當時並無看見其他與被告身形、衣著
    相似之人等語明確（見原審92年11月26日訊問筆錄），且證
    人丁○○於警詢時證稱：92年7 月9 日14時30分許，伊與伊
    妻戊○○在桃園縣龜山鄉○○○ 路8 之1 號之「紅太陽檳榔
    攤」內聊天，其間戊○○告訴伊有人搶劫，渠等即前去追捕
    ，在追躡的過程中，竊賊跳至機車而逃逸，戊○○便騎機車
    追捕，並將竊賊從機車上拉下來且發生扭打，後伊上前阻止
    竊賊傷害戊○○，在扭打中竊賊掉落1 包金飾在地，後竊賊
    為渠等制服，但有一白色自小客車駛至欲接應竊賊離去，該
    竊賊亦往該車衝去，然旋為渠等制止，該自小客車即逃逸，
    伊便報警處理。被告即為該行竊及毆打戊○○之人等語（見
    同上偵查卷第19頁、第20頁），於檢察官偵查中證稱：92年
    7 月9 日伊與戊○○在「紅太陽檳榔攤」內，戊○○告訴伊
    有人搶劫後便先追出去，伊亦跟著追出去，在中途有一男子
    騎機車來接應被告，伊便將機車鑰匙給戊○○，戊○○便騎
    車追趕被告。待伊追趕而至時，見戊○○與被告在拉扯，被
    告手上拿著1 藍色環保袋，後來伊與被告拉扯時，被告褲子
    口袋又掉出1 紅色小包等語（見同上偵查卷第67頁背面、第
    68頁），於原審審理時證稱：92年7 月9 日下午，伊與戊○○在「紅太陽檳榔攤」內，戊○○告訴伊有人搶東西，要伊
    趕快追。當時被告一直跑，伊緊追在後，與被告距離10公尺
    左右，且伊視線一直跟著被告，後來被告上了一部機車，伊
    自認追不上便放棄，但戊○○仍乘機車追趕，後伊快趕上時
    ，看見戊○○將被告從機車上面扯下來，並將被告身上之包
    包抓在手中，被告便伸手抓戊○○手中之包包欲往路之對面
    離去，但戊○○抓著包包不放，被告便一手包包，一手毆打
    戊○○，欲使戊○○放手，伊見狀便跑步上前將被告抓住，
    後被告向伊求情，但伊一放手，被告又要跑，伊上前制止時
    ，被告之口袋便掉出1 紅色小包。伊有看到被告打戊○○等
    語（見原審92年11月26日訊問筆錄）。按前開證人於警詢所
    為之指述，可採為證據，有如前述，且其等於偵查中所述亦
    無顯不可信之情況，亦得採為證據。查前開證人與被告並無
    故舊夙怨，並無甘冒偽證重責而虛構前開事實以誣陷被告之
    必要，反觀被告於警詢、檢察官偵查中及原審多次訊問過程
    中，矢口否認有前開竊盜犯行，辯稱係身形與其相似之人所
    為云云，迨經證人多人指證歷歷後，始承認其確有前開竊盜
    犯行，前後矛盾不一，顯係為求脫免罪責而任意否認犯行，
    是以證人前開指訴，當較被告所為辯詞為可採。況證人戊○○追趕被告時，被告已搭乘前來接應之人所駕機車欲逃離現
    場，苟非為奪回遭戊○○取回之財物，大可乘車離去，何須
    下車停留該處，是以被告甘冒遭身後追躡之人緝獲之危險而
    停留原地，當係為取回所竊物品，故證人指訴被告以手毆打
    戊○○手部以利取回所竊物品等情，與常情無違，自堪採信
    。
(四)戊○○遭被告毆打，受有前開傷害，亦據其提出診斷證明書
    1 份在卷足憑，足見被告確有於竊取林孟涵財物後，為防護
    所竊財物而另行起意傷害，毆打戊○○施以強暴之犯行。
(五)按竊盜或搶奪，因防護贓物、脫免逮捕或湮滅罪證，而當場
    施以強暴、脅迫者，即以強盜論，不以所施強暴、脅迫手段
    ，達於至使他人不能抗拒之程度為成立準強盜罪之要件，此
    與刑法第328 條第1 項之普通強盜罪之構成要件不同，有最
    高法院92年臺上字4760號、91年臺上字第5778 號 、91年臺
    上字第3746號、86年度臺上字第3603號、79年度臺上字第50
    0 號、74年度臺上字第3225號判決意旨可資參照。次按刑法
    第329 條準強盜罪，僅以「盜竊或搶奪，因防護贓物、脫免
    逮捕或湮滅罪證，而當場施以強暴、脅迫者」為其構成要件
    ，並未如刑法第328 條第1 項強盜罪，明文規定以強暴、脅
    迫等至使不能抗拒為構成要件，故刑法第329 條所定之「強
    暴脅迫」，自不以達於使人不能抗拒之程度為必要。原審辯
    護人雖引用最高法院82年臺上字第3842號判決，認前開準強
    盜罪所施強暴、脅迫須達使被害人不能抗拒之程度云云，然
    細譯前開最高法院82年臺上字第3842號判決意旨內容，僅言
    「所謂強暴，謂直接或間接對於人之身體施以暴力，壓制被
    害人之抗拒，『或』使被害人處於不能抗拒之狀態」，係將
    「強暴」之程度細分為二，果所施之強暴，業已使被害人不
    能抗拒，自屬此所稱之強暴無疑，然若所施之強暴僅壓制被
    害人之抗拒，而未達不能抗拒之程度，亦屬此所稱之強暴，
    故前開判決並未變更以往見解而將準強盜罪所稱之強暴限縮
    於使被害人不能抗拒之程度，原審辯護人前開所稱，容有誤
    會。本件被告乙○○於竊盜犯行完成後，遭戊○○、丁○○
    發現，於其等追躡過程中，為防護贓物，出手攻擊戊○○，
    此即以外力加諸戊○○，屬於對戊○○之強暴無疑，被告此
    部分之行為已該當於準強盜罪之要件。
(六)被告與其餘3 名（車上2 人，另1 人騎機車）真實姓名、年
    竊後遭戊○○、丁○○發覺，在其等追捕過程中為取回所竊
    財物，始對戊○○施暴，則被告前開對戊○○所為之強暴行
    為，難認在被告與另3 人共同行竊計劃範圍之內，屬被告個
    人之決定，且尚乏證據證明其餘3 人於計劃行竊前即預見此
    種情形，而與被告間有施暴之犯意聯絡，自不得遽認彼等就
    此準強盜犯行有犯意之聯絡。況證人戊○○證稱：伊於拉扯
    被告所揹提袋後，僅被告1 人下車毆打伊企圖取回贓物，苟
    該騎乘機車之人與被告同有對施強暴之犯意聯絡，豈會未加
    聞問，故另三名竊盜共犯既未與被告有共同施暴之犯意聯絡
    ，且未親自為強暴脅迫，自不能論以準強盜罪。是本件應認
    僅被告1 人因行竊後遭發覺，為防護贓物，對戊○○施以強
    暴，而構成準強盜罪。
(七)綜上所述，本件事證明確，被告前開犯行，堪以認定。被告
　　聲請再行傳喚戊○○，核無必要，附此敘明。
二、被告乙○○與另外三名姓名、年籍不詳之成年男子於93年7
    月9 日14時30分，結夥3 人以上，竊取林孟涵財物後，因遭
    戊○○發現，為防護贓物，一人出手毆打戊○○成傷（業據
    戊○○於檢察官偵查中提出告訴，見同上偵查卷第22頁），
    當場施以強暴，核其所為，係犯刑法第277 條第1 項之傷害
    罪及刑法第329 條之準強盜罪，後者應依同法第328 條第1
    項之規定論處。查本件僅係被告一人對戊○○為準強盜之犯
    行，非結夥3 人實施準強盜，有如前述，自不構成刑法第33
    0 條之加重強盜罪，附此敘明。按犯強盜罪，於實施強暴行
    為之過程中，如別無傷害之故意，僅因拉扯致被害人受有傷
    害，乃施強暴之當然結果，固不另論傷害罪，然因強盜罪非
    以傷害人之身體為當然之手段，若具有傷害犯意且發生傷害
    之結果，自應另負傷害罪責，如經合法告訴且與強盜罪有方
    法結果之牽連關係，即應依刑法第55條之規定處斷，最高法
    院20年上字第1776號判例、最高法院91年臺上字第5201號判
    決、57年臺上字第1966號判決、51年臺上字第1820號判決可
    資參照。查被告竊盜得手後，已乘車逃逸，嗣因遭人追捕，
    身上所揹提包為戊○○拉扯掉下撿拾後，為防護贓物而下車
    出手毆打戊○○，依其行為觀察，係使戊○○鬆手，故其動
    手毆打戊○○致受有前開傷害，非僅只單純之拉扯，而係積
    極主動攻擊戊○○之故意傷害行為，難認係強暴之當然結果
    。易言之，被告係另行起意傷害，故其除犯準強盜罪外，並
    另觸犯傷害罪，且2 罪間有方法目的之牽連關係，應依刑法
    第55條之規定，從較重之準強盜罪處斷。公訴人雖未論及被
    告涉犯刑法第277條第1項之傷害罪，惟犯罪事實欄已載及被
    告有出拳毆打戊○○之事實，該部分亦經告訴人戊○○提起
    告訴，且與前開準強盜罪間有牽連犯關係，屬裁判上一罪，
    為起訴效力所及，本院自應併予審酌。查被告曾於八十九年
    間因偽造文書案件，經原審法院判處有期徒刑6 月確定，於
    92年6月3日執行完畢，有本院被告全國前案紀錄表1 份在卷
    可考，於5 年之內再犯有期徒刑以上之本罪，為累犯，應依
    刑法第47條之規定，加重其刑。
三、原審同此認定，因依刑法第277條第1 項、第329條、第55條
    、第47條各規定，於審酌被告素行不佳、犯罪之動機、手法
    、被害人所受之傷害、對於社會造成之危害及犯罪後態度等
    一切情狀，量處有期徒刑7年6月。核其認事用法，俱無違誤
    ，量刑亦甚允洽。被告上訴意旨，仍執陳詞，否認犯罪，為
    無理由，應予駁回。
四、被告雖另於90年12月23日犯準強盜罪，有台灣桃園地方法院
    93年度訴緝字第107號判決在卷為憑，惟犯罪時間相隔1 年6
    月有餘，時間並非密接，尚難認定係基於概括之犯意反覆為
    之，自無裁判上一罪之連續關係，併此敘明。
據上論斷，應依刑事訴訟法第368條，判決如主文。
本案經檢察官呂光華到庭執行職務。
中　　華　　民　　國　　94　　年　　4 　　月　　20　　日
　　　　　　　　　刑事第二十庭  審判長法　官高明哲
　　　　　　　　　　　　　　　　　    法　官李世貴
　　　　　　　 　 　　　　　　　　　　法　官許仕楓
以上正本證明與原本無異。
如不服本判決，應於收受送達後十日內向本院提出上訴書狀，其
未敘述上訴之理由者並得於提起上訴後十日內向本院補提理由書
（均須按他造當事人之人數附繕本）。
                                      書記官李垂福
中　　華　　民　　國　　94　　年　　4 　　月　　20　　日
附錄：本案論罪科刑法條全文
中華民國刑法第329條
竊盜或搶奪，因防護贓物、脫免逮捕或湮滅罪證，而當場施以強
暴脅迫者，以強盜論。
